ACORDAO-COMPLETO-2437876

ACÓRDÃO 12545/2020 ATA 40/2020 - SEGUNDA CÂMARA

VISTOS, relatados e discutidos estes autos atos de concessão inicial e de alteração de aposentadoria de Jader Teixeira de Oliveira, ex-servidor do Departamento Nacional de Obras Contra as Secas, submetidos eletronicamente, para fim de registro, à apreciação do Tribunal de Contas da União (TCU) , de acordo com o art. 71, inciso III, da Constituição Federal;
ACORDAM os Ministros do Tribunal de Contas da União, reunidos em Sessão da Segunda Câmara, diante das razões expostas pelo Relator, fundamento nos arts. 71, inciso III, da Constituição Federal; 1º, inciso V, e 39, inciso II, da Lei 8.443/1992; 260, § 1º, do Regimento Interno/TCU; c/c o art. 19, inciso II, da IN TCU 78/2018, em:
	9.1. considerar ilegal o ato de concessão de aposentadoria referente a Jader Teixeira de Oliveira, negando-lhe o respectivo registro;
9.2. dispensar o ressarcimento das quantias indevidamente recebidas de boa-fé, consoante o disposto no Enunciado nº 106 da Súmula de Jurisprudência deste Tribunal;
9.3. determinar ao Departamento Nacional de Obras Contra as Secas que:
9.3.1. faça cessar todo e qualquer pagamento relativo ao ato impugnado, no prazo máximo de 15 (quinze) dias, contados da ciência da decisão deste Tribunal, sob pena de ressarcimento das quantias pagas após essa data pelo responsável;
9.3.2. no prazo de 30 (trinta) dias, a contar da ciência desta deliberação, emita novo ato de concessão de aposentadoria e submeta-o ao Tribunal, após suprimida a irregularidade que ensejou a apreciação pela ilegalidade;
9.3.3. dê ciência, no prazo de 15 (quinze) dias, a contar da ciência deste acórdão, do inteiro teor da deliberação ao interessado, alertando-a de que o efeito suspensivo proveniente da interposição de eventual recurso perante o TCU não o exime da devolução dos valores percebidos indevidamente após as respectivas notificações, caso o recurso não seja provido;
	9.3.4. no prazo de 30 (trinta) dias, contados da ciência desta deliberação, envie a este Tribunal documentos comprobatórios de que o interessado está ciente do julgamento deste Tribunal.

Atos de concessão inicial e de alteração de aposentadoria de Jader Teixeira de Oliveira, ex-servidor do Departamento Nacional de Obras Contra as Secas.

Segunda Câmara

3. Interessados/Responsáveis:
3.1. Interessado: Jader Teixeira de Oliveira (XXX.066.493-XX).

13.1. Ministros presentes: Ana Arraes (Presidente), Augusto Nardes e Aroldo Cedraz (Relator).
13.2. Ministro-Substituto convocado: Marcos Bemquerer Costa.
13.3. Ministro-Substituto presente: André Luís de Carvalho.

AROLDO CEDRAZ

Transcrevo, a seguir, o parecer subscrito por Auditor Federal de Controle Externo (peça 13) , o qual contou com a anuência do corpo diretivo da Secretaria de Fiscalização de Pessoal (Sefip) (peça 14) , bem como do Ministério Público junto ao TCU (MPTCU) (peça 15) :
"INTRODUÇÃO
1.	Trata-se de atos de concessão inicial e de alteração de aposentadoria de Jader Teixeira de Oliveira, ex-servidor do Departamento Nacional de Obras Contra as Secas.
2.	Os atos foram submetidos, para fim de registro, à apreciação do Tribunal de Contas da União (TCU) , de acordo com o art. 71, inciso III, da Constituição Federal. O cadastramento e a disponibilização ao TCU ocorreram por intermédio do Sistema de Apreciação e Registro de Atos de Admissão e Concessões, na forma dos arts. 2º, caput e incisos I a VI, e 4º, caput, da Instrução Normativa - TCU 78/2018.
EXAME TÉCNICO
3.	O ex-servidor aposentou-se voluntariamente, com proventos integrais, com base no art. 186, inciso III, alínea "a", da Lei 8.112/1990. 
4.	O Controle Interno do órgão de origem emitiu parecer de ilegalidade em razão de terem sido computados só 34 anos, 8 meses e 8 dias de tempo de serviço, conforme o mapa de tempo de serviço constante do processo, bem como a irregularidade do pagamento da vantagem Diferença Individual da Lei 7923/1989.
5.	Ato de alteração foi cadastrado no Sisac, alterando a fundamentação da aposentadoria do interessado para proporcional (34/35 avos) , com vigência a partir de 11/07/2012, tendo recebido parecer de ilegalidade do Controle Interno ante a integralidade do pagamento da Diferença Individual (complementação salarial) em aposentadoria proporcional (34/35 avos) . 
6.	Constata-se na ficha financeira do ex-servidor o pagamento das parcelas judiciais nos valores de R$ 529,07 e R$ 3.268,49 (total de R$ 3.797, 56 - peça 3) , relativas à complementação salarial que foi instituída pelo Decreto-lei 2438/1988, restabelecida pela Lei 11.314/2006, cujas sentenças já transitaram em julgado (peças 6-9) . 
7.	A Lei 11.314/2006, em seu art. 9º, assim dispôs:
Art. 9º O valor da complementação salarial de que trata o Decreto-Lei nº 2.438, de 26 de maio de 1988, continuará sendo pago aos servidores do Departamento Nacional de Obras Contra as Secas - DNOCS, na forma de vantagem pessoal nominalmente identificada. (Vide Lei nº 12.716, de 2012) .
§ 1º A vantagem pessoal nominalmente identificada de que trata o caput deste artigo será calculada sobre o vencimento básico da classe e padrão em que o servidor esteja posicionado, nos percentuais de 100% (cem por cento) para os ocupantes de cargos de nível superior e de 70% (setenta por cento) para os de nível médio, e não servirá de base de cálculo para nenhuma outra vantagem ou gratificação.
§ 2º A vantagem pessoal nominalmente identificada referida no caput deste artigo não poderá ser paga cumulativamente com outra parcela de idêntica origem ou natureza decorrente de decisão judicial, facultada a opção de forma irretratável, no prazo de 60 (sessenta) dias a contar da vigência desta Lei.
8. 	Da leitura dos dispositivos acima, verificam-se dois aspectos principais: essa vantagem deveria ser paga na forma de VPNI e seu valor seria estabelecido pela aplicação de um percentual sobre o vencimento básico em que o servidor estivesse posicionado em julho/2006, data de promulgação da lei.
9. 	No Acórdão 423/2007-TCU-Primeira Câmara (relatoria do Ministro Marcos Bemquerer) , tendo em vista a parcela reinstituída por tal lei, o Tribunal determinou ao DNOCS que convertesse a 'complementação salarial' do Decreto-Lei 2.438/1988 em VPNI, sujeita exclusivamente aos reajustes gerais do funcionalismo público. Outros acórdãos que vieram posteriormente seguiram na mesma linha (ex: Acórdão 2139/2008-TCU-Primeira Câmara (autoria do Ministro Marcos Vinicios Vilaça) , 4.701/2012/TCU-2ª Câmara e 7.010/2012/TCU-2ª Câmara (ambos de autoria do Ministro Aroldo Cedraz) .
10. 	Em setembro/2012, sobreveio a Lei 12.716, cujo artigo 14 assim estabeleceu:
Art. 14. A Vantagem Pessoal Nominalmente Identificada - VPNI de que trata o art. 9º da Lei nº 11.314, de 3 de julho de 2006, a partir de 1º de fevereiro de 2012, será devida nos percentuais de 100% (cem por cento) para os ocupantes de cargos de nível superior e de 70% (setenta por cento) para os ocupantes de cargos de nível intermediário, incidentes sobre o vencimento básico do respectivo padrão em que o servidor se encontrava posicionado em 1º de fevereiro de 2012.
Parágrafo único. A VPNI de que trata o caput deste artigo não servirá de base de cálculo para nenhuma outra vantagem ou gratificação e será gradativamente absorvida por ocasião do desenvolvimento no cargo por progressão ou promoção ordinária ou extraordinária, da reorganização ou da reestruturação dos cargos ou das remunerações previstas na Lei nº 11.314, de 3 de julho de 2006, da concessão de reajuste ou vantagem de qualquer natureza e estará sujeita exclusivamente à atualização decorrente de revisão geral da remuneração dos servidores públicos federais.
11.	Observa-se, entretanto, ao se comparar os valores do provento básico e da vantagem GDACE paga ao interessado entre fevereiro/2012 e abril/2018 (peças 3 e 5) , um aumento de R$ 966,68 (de R$ 3.797,56 para R$ 4.764,24) e de R$ 776,41 (de R$ 3.051,50 para R$ 3.827,91) , respectivamente, sem a absorção proporcional da VPNI (rubricas judiciais) , exigida pelo parágrafo único do art. 14 da referida Lei, como também sem o pagamento proporcional da vantagem ao tempo de serviço (34/35 avos) , conforme destacou o Controle Interno no ato de alteração do interessado.
12.	Deste modo, os atos estão irregulares. 
CONCLUSÃO
13.	Em razão do exposto e tendo em vista as análises realizadas nos atos de concessão de aposentadoria de Jader Teixeira de Oliveira, esta Unidade Técnica considera que os atos em tela devem receber a chancela de ilegalidade e ter negado o registro por esta Egrégia Corte, em razão do pagamento integral dos proventos no ato inicial e o pagamento das parcelas de VPNI prevista no art. 9º da Lei 11.314/2006 e art. 14 da Lei 12.716/2012, por meio das rubricas 'DECISAO JUDICIAL N TRAN JUG AP', nos valores de R$ 3.268,49 e R$ 529,07, sem a devida absorção, nos atos inicial e de alteração.
14.	Destaque-se que a análise deste processo levou em conta os dispositivos da Resolução TCU 315/2020 e que o atos sob apreciação completarão 5 (cinco) anos no TCU em 07/03/2021. 
PROPOSTA DE ENCAMINHAMENTO
15.	Ante o exposto, e conforme o preceituado no artigo 71, inciso III, da Constituição Federal de 1.988; c/c os artigos. 1º, inciso V, e 39, inciso II, da Lei 8.443/92, c/c os artigos 1º, inciso VIII, 260, §§ 1º e 2º, do Regimento Interno/TCU, propõe-se:
	a) considerar ILEGAIS e negar o registro dos atos inicial e de alteração de aposentadoria de Jader Teixeira de Oliveira (CPF: XXX.066.493-XX) ;
	b) dispensar o ressarcimento das quantias indevidamente recebidas de boa-fé, nos termos da Súmula TCU n. 106;
	c) determinar ao Departamento Nacional de Obras Contra as Secas, com fundamento no art. 45 da Lei 8.443/1992 e no art. 4º, inciso I, da Resolução TCU 315/2020, que:
	c.1) abstenha-se de realizar pagamentos decorrentes dos atos de concessão considerados ilegais, no prazo de 15 (quinze) dias, contado a partir da ciência dessa deliberação, sujeitando-se a autoridade administrativa omissa à responsabilidade solidária;
	c.2) cadastre no Sistema e-Pessoal, no prazo de 30 (trinta dias) , com fulcro no art. 19, § 3º, do Regimento Interno do TCU novo ato do interessado escoimado das irregularidades verificadas;
	c.3) encaminhe ao Tribunal, no prazo de 30 (trinta) dias contados da ciência da decisão, documento apto a comprovar que o interessado tomou conhecimento do acórdão, alertando-o de que o efeito suspensivo proveniente da interposição de eventuais recursos junto ao TCU não o eximirá da devolução dos valores percebidos indevidamente após sua notificação, caso os recursos não sejam providos."
É o Relatório.

não há.

Procurador Marinus Eduardo De Vries Marsico.

PESSOAL. APOSENTADORIA. pagamento integral dos proventos no ato inicial e o pagamento das parcelas de VPNI prevista no art. 9º da Lei 11.314/2006 e art. 14 da Lei 12.716/2012. Não absorção propocional da vpni, exigida pelo parágrafo único do art. 14 da referida Lei. Ausência de proporcionalidade da vantagem PAGA AO tempo de Serviço. Ilegalidade. negativa de registro. determinações.

APOSENTADORIA (APOS)

Secretaria de Fiscalização de Pessoal (Sefip).

Cuidam os autos de atos de concessão inicial e de alteração de aposentadoria de Jader Teixeira de Oliveira, ex-servidor do Departamento Nacional de Obras Contra as Secas, submetidos eletronicamente, para fim de registro, à apreciação do Tribunal de Contas da União (TCU) , de acordo com o art. 71, inciso III, da Constituição Federal. 
Em sua análise, a Sefip consignou que:
"13.	Em razão do exposto e tendo em vista as análises realizadas nos atos de concessão de aposentadoria de Jader Teixeira de Oliveira, esta Unidade Técnica considera que os atos em tela devem receber a chancela de ilegalidade e ter negado o registro por esta Egrégia Corte, em razão do pagamento integral dos proventos no ato inicial e o pagamento das parcelas de VPNI prevista no art. 9º da Lei 11.314/2006 e art. 14 da Lei 12.716/2012, por meio das rubricas 'DECISAO JUDICIAL N TRAN JUG AP', nos valores de R$ 3.268,49 e R$ 529,07, sem a devida absorção, nos atos inicial e de alteração."
A conclusão foi endossada pelo Ministério Público junto ao TCU.
Por considerar suficiente a análise realizada pela Sefip, acolho-as como minhas próprias razões de decidir.
Assim, de conformidade com o art. 262 do Regimento Interno/TCU, impende determinar ao órgão de origem que faça cessar os pagamentos decorrentes do ato ora impugnado, sob pena de responsabilidade solidária da autoridade administrativa omissa, bem como orientá-lo no sentido da possibilidade de emissão de novo ato, livre da irregularidade apontada nos autos.
Por oportuno, destaque-se que o ato foi disponibilizado ao Tribunal há menos de 5 (cinco) anos. Assim, prescinde da oportunidade do contraditório e do franqueamento da ampla defesa ao interessado, nos termos do estabelecido no Acórdão 587/2011-TCU-Plenário.
Com relação às importâncias recebidas indevidamente, julgo que a reposição deve ser dispensada, nos termos do Enunciado nº 106 da Súmula de Jurisprudência do TCU.
Em face do exposto, anuindo aos entendimentos da unidade técnica e do Ministério Público junto ao TCU, VOTO para que o Tribunal adote a minuta de Acórdão que ora submeto à apreciação deste Colegiado.
TCU, Sala das Sessões Ministro Luciano Brandão Alves de Souza, em 10 de novembro de 2020.
AROLDO CEDRAZ
Relator